【裁判字號】    91,重訴更一,3
【裁判日期】    920422
【裁判案由】    
【裁判全文】
臺灣士林地方法院民事判決  九十一年度重訴更一字第三號
    原      告    保證責任台北市第九信用合作社
    法定代理人    甲○○
    訴訟代理人    許文彬律師
    複  代理人    蕭嘉甫律師
    被      告    乙○○      住台北市中山區○○○路○段七七之一號三樓
                              .
    訴訟代理人    陳長甫律師
右當事人間返還不當得利等事件，本院判決如左：
    主    文
被告應給付原告新台幣壹佰貳拾肆萬仟柒佰陸拾元，及自民國九十二年三月五日
起至清償日止，按年息百分之五計算之利息；暨自民國九十二年三月一日起，至租賃
關係終止之日止，按年給付原告依如附表二所示計算方式核算之租金。
原告其餘之訴駁回。
訴訟費用由被告負擔十分之一，餘由原告負擔。
本判決第一項於原告以新台幣肆拾伍萬元供擔保後，得假執行。被告如於假執行程序
實施前以新台幣壹佰貳拾肆萬仟柒佰陸拾元為原告供擔保後，得免為假執行。
原告其餘假執行之聲請駁回。
    事    實
甲、原告方面：
  一聲明：
    (一)先位聲明
    (1)被告應將其所有門牌號碼台北市○○路二七七、二七九號房屋（下稱系爭房屋
      ），如附圖所示Ａ部分，即坐落於台北市○○區○○段二小段八二地號土地（
      下稱系爭土地）上，面積六十七平方公尺之建物拆除，將土地返還原告。
    (2)被告應給付原告新台幣（以下同）八十九萬六千八百二十一元，及自起訴狀繕
      本送達翌日起、至清償日止，按年息百分之五計算之利息。
    (3)被告應再給付原告自民國八十九年七月三十一日起，至返還土地之日止，按前
      揭占用面積核算各該年度申報地價年息百分之十之損害金。
    (4)原告願供擔保請准宣告假執行。
    (二)備位聲明
    (1)被告應給付原告二百零七萬二千九百三十八元，及自追加起訴狀繕本送達翌日
      起，至清償日止，按年息百分之五計算之利息。
    (2)被告應再給付原告自九十二年三月一日起，至返還土地之日止，按占用面積核
      算各該年度申報地價年息百分之十之租金。
    (3)原告願供擔保請准宣告假執行。
  二陳述：
    (一)先位部分：
    (1)原告於八十七年七月三十一日因拍賣取得系爭土地之所有權，被告所有系爭房
      屋無權占用系爭土地如附圖所示Ａ部分面積六十七平方公尺，爰依民法第七百
      六十七條之規定，請求被告將系爭房屋其中占用系爭土地如附圖所示Ａ部分面
      積六十七平方公尺建物拆除，將土地返還原告。
    (2)又被告所有之系爭房屋無權占用系爭土地，獲得相當於租金之利益，致原告受
      有財產上之損害，爰依關於侵權行為或不當得利之規定，請求被告給付自八十
      七年七月三十一日起，至八十九年七月三十日止，按申報地價年息百分之十計
      算之損害金，經核計後，被告應給付原告八十九萬六千八百二十一元，及自起
      訴狀繕本送達翌日起之法定遲延利息。再被告自八十九年七月三十一日起，仍
      繼續無權占用系爭土地如附圖所示Ａ部分面積六十七平方公尺，為此併請求被
      告給付原告自八十九年七月三十一日起，至返還土地之日止，依各該年度申報
      地價年息百分之十，按如附表一所示之公式核算之損害金。
    (3)原告所有本件土地，係經法院拍賣程序而受讓取得，因原告並未繼受前地主所
      有權以外之任何法律關係，故被告並無任何得以對抗原告之法律上事由，依法
      自應將占用土地之建物拆屋，將基地返還原告。
    (二)備位部分：
      退萬步言，倘若鈞院認為「先位之訴」無理由，並推斷係原告默許被告繼續使
      用系爭土地云云，則按最高法院八十五年度台上字第一二九三號判決意旨：所
      謂「繼續使用土地」，係指使用該土地之房屋所有人對於土地所有人應支付相
      當之代價，則其法律關係之性質，當屬「租賃」，至其租金數額，如當事人間
      不能協議決定，當可訴請法院裁定，原告自得向被告請求給付租金。本件原告
      係於八十七年七月三十一日取得系爭土地所有權，故以此作為行使請求權之始
      點，以至八十九年六月三十日止，該段期間之申報地價為每平方公尺六萬六千
      九百二十七．二元；以面積六十七平方公尺計，其租金為八十六萬零六百八十
      五元。而自八十九年七月一日起，至九十二年二月二十八日止，該段期間之申
      報地價為每平方公尺六萬七千八百五十元；以面積六十七平方公尺計，其租金
      為一百二十一萬二千二百五十三元。故原告得請求被告給付自八十七年七月三
      十一日起，至九十二年二月二十八日止期間之租金共計二百零七萬二千九百三
      十八元。至於九十二年三月一日以後，至返還土地之日止，被告亦應再給付依
      各該年度申報地價年息百分之十計算之租金。
乙、被告方面：
  一聲明：
    (一)原告之訴及假執行之聲請均駁回。
    (二)如受不利判決，願供擔保請准宣告免為假執行。
  二陳述：
    (一)先位部分：
    (1)被告所有系爭台北市○○區○○路二七七號房屋（坐落之土地重測後之地號為
      台北市○○區○○段二小段八○、八二地號），原係由訴外人魏賴春子興建，
      系爭台北市○○區○○路二七九號房屋（坐落之土地重測後之地號為台北市○
      ○區○○段二小段八一、八二地號），則係由訴外人陳榮新興建，系爭八二地
      號土地之所有權人為訴外人陳榮新，系爭二七七號房屋係得陳建新之同意使用
      系爭八二地號土地後，經主管機關核准興建依法取得使用執照，並登記之合法
      建物。故系爭房屋為合法房屋，並非如原告所稱為越界建築而不法侵占土地。
    (2)嗣中正路二七九號房屋及其基地，由訴外人陳榮新於五十三年出售於被告之母
      駱秀鑫，惟房屋坐落光華段八二地號部分之土地未辦分割登記，而台北市○○
      路二七七號房屋及其基地，訴外人魏賴春子亦經法院拍賣後再轉售駱秀鑫，房
      屋占用光華段八二地號部分之土地，訴外人陳榮新亦未依其與駱秀鑫所簽立和
      解書第二條規定辦理分割登記，而陳榮新後來又將系爭八二地號土地出售予訴
      外人林義武、吳碧英，而林義武、吳碧英以系爭八二地號土地向原告抵押借款
      ，再經法院拍賣後由原告承受，惟林義武與吳碧英買受時即知系爭房屋坐落基
      地有占用系爭土地部分，為台灣台北地方法院八十一年度訴字第二六六號民事
      判決所確認之事實。準上以言，原告所有系爭房屋占用系爭八二地號部分之土
      地，原係被告之母親依和解書所買受，土地所有權人陳榮新本應辦理分割後移
      轉所有權予駱秀鑫，且陳榮新於移轉前先交付駱秀鑫使用，故駱秀鑫占用系爭
      八二地號部分土地，乃基於買受人之地位占用，並非無權占用，而被告為駱秀
      鑫之後手，且為駱秀鑫之繼承人，自亦承受或繼受駱秀鑫之地位，則被告占用
      系爭土地使用系爭建物，亦有法律上原因，並非無權佔用，要與侵權行為或不
      當得利之要件不符，原告請求自其從八十七年七月三十一日起至返還土地止之
      損害金，顯屬無理。
    (3)再訴外人陳榮新既將系爭房屋連同占用系爭八二地號部分土地，先後出賣予不
      同人，依最高法院四十八年台上字第一四五七號判例所示，原告應同意被告得
      繼續使用系爭土地，而不得訴請拆屋還地。
    (二)備位部分：
    (1)不同意原告之追加備部聲明部分。
    (2)最高法院八十五年度台上字第一二九三號判決意旨認租金數額應經當事人協議
      ，原告未經協議，逕行起訴，已屬可議。原告依占用面積申報地價年息百分之
      十計算租金顯屬過高，依最高法院六十八年台上字第三七一號判例所示，基地
      租金之數額，除以基地申報地價為基礎外，尚須斟酌基地之位置、工商業繁榮
      之程度、承租人利用基地之經濟價值及所受利益等項，並與鄰地租金相比較，
      以為決定，並非必達申報總地價年息百分之十最高額。查系爭房屋占用系爭土
      地部分，並無面臨任何道路或巷道，其前方左方與後方之相鄰土地均已有建物
    而右方相鄰之土地除有建物外，亦有停車場，故原告所有之系爭土地屬於袋地
    因無面臨建築線，無法單獨建築，其價值甚低。按被規劃為公共設施保留地之
      土地，因無法建築，其土地之市價約為公告現值二成。同理原告所有之土地因
      無法建築，亦無被徵收之可能性，其價值比公設保留地更低，故系爭土地原所
      有權人於八十年間僅以五百萬元之低價出售可知其價值甚低，故被告所有房屋
      占用系爭土地之所生經濟價值不高，而所受利益亦不多，原告以申報地價年息
      百分之十計算租金，顯屬過高，被告認以申報地價年息百分之一計算始為合理
      。
    理    由
一、按「訴狀送達後，原告不得將原訴變更或追加他訴。但有下列各款情形之一者，
    不在此限：．．，二、請求之基礎事實同一者。」民事訴訟法第二百五十五條第
    一項第二款定有明文。本件原告於起訴時係主張被告所有系爭房屋無權占有原告
    所有系爭土地，請求被告拆屋還地及給付相當於租金之損害賠償及不當得利，嗣
    於九十二年三月四日追加提起備位之訴，請求被告給付租金，被告雖不同意原告
    所為訴之追加，惟原告所追加之訴其請求之基礎事實亦係系爭土地遭被告占用，
    屬同一之事實，揆諸前揭說明，自應准許。
二、原告起訴主張：其為系爭土地之所有權人，被告所有系爭房屋無權占用系爭土地
    如附圖所示Ａ部分面積六十七平方公尺，原告爰依民法第七百六十七條之規定，
    請求被告將系爭房屋其中占用系爭土地如附圖所示Ａ部分面積六十七平方公尺建
    物拆除，將土地返還原告。又被告所有之系爭房屋無權占用系爭土地，獲得相當
    於租金之利益，致原告受有財產上之損害，爰依關於侵權行為以及不當得利之規
    定，請求被告給付原告八十九萬六千八百二十一元，及自起訴狀繕本送達翌日起
    之法定遲延利息。再被告自八十九年七月三十一日起，仍繼續無權占用上開土地
    如附圖所示Ａ部分面積六十七平方公尺，為此併請求被告給付原告自八十九年七
    月三十一日起，至返還土地之日止，依各該年度申報地價年息百分之十，按如附
    表一所示之公式核算之損害金等情。退萬步言，倘若鈞院認為先位之訴無理由，
    並推斷係原告默許被告繼續使用系爭土地，則被告亦應給付原告租金，爰依租賃
    之法律關係，請求被告給付自八十七年七月三十一日起至九十二年二月二十八日
    止期間之租金共計二百零七萬二千九百三十八元。至於九十二年三月一日以後，
    至返還土地之日止，被告亦應再給付依各該年度申報地價年息百分之十計算之租
    金等語。
三、被告則以：被告所有系爭台北市○○區○○路二七七號房屋（坐落之土地重測後
    之地號為台北市○○區○○段二小段八○、八二地號），原係由訴外人魏賴春子
    興建，系爭台北市○○區○○路二七九號房屋（坐落之土地重測後之地號為台北
    市○○區○○段二小段八一、八二地號），則係由訴外人陳榮新興建，系爭八二
    地號土地之所有權人為訴外人陳榮新，系爭二七七號房屋係得陳建新之同意使用
    系爭八二地號土地後，經主管機關核准興建依法取得使用執照，並登記之合法建
    物。嗣系爭台北市○○路二七九號房屋及其基地，由訴外人陳榮新於五十三年出
    售於被告之母駱秀鑫，惟房屋坐落光華段八二地號部分之土地未辦分割登記，而
    台北市○○路二七七號房屋及其基地，訴外人魏賴春子亦經法院拍賣後再轉售駱
    秀鑫，房屋占用光華段八二地號部分之土地，訴外人陳榮新亦未依其與駱秀鑫所
    簽立和解書第二條規定辦理分割登記，而陳榮新後來又將系爭八二地號土地出售
    予訴外人林義武、吳碧英，而林義武、吳碧英以系爭八二地號土地向原告抵押借
    款，再經法院拍賣後由原告承受，惟林義武與吳碧英買受時即知系爭房屋坐落基
    地有占用系爭土地部分，故駱秀鑫占用系爭八二地號部分土地，乃基於買受人之
    地位占用，並非無權占用，而被告為駱秀鑫之後手，且為駱秀鑫之繼承人，自亦
    承受或繼受駱秀鑫之地位，則被告占用系爭土地使用系爭建物，亦有法律上原因
    ，並非無權佔用，要與侵權行為或不當得利之要件不符，原告請求自其從八十七
    年七月三十一日起至返還土地止之損害金，顯屬無理。再訴外人陳榮新既將系爭
    房屋連同占用系爭八二地號部分土地，先後出賣予不同人，原告應同意被告得繼
    續使用系爭土地，而不得訴請拆屋還地。就備位之訴部分，系爭房屋占用系爭土
    地部分，並無面臨任何道路或巷道，其前方左方與後方之相鄰土地均已有建物而
    右方相鄰之土地除有建物外，亦有停車場，故原告所有之系爭土地屬於袋地因無
    面臨建築線，無法單獨建築，其價值甚低。按被規劃為公共設施保留地之土地，
    因無法建築，其土地之市價約為公告現值二成。同理原告所有之土地因無法建築
    ，亦無被徵收之可能性，其價值比公設保留地更低，故系爭土地原所有權人於八
    十年間僅以五百萬元之低價出售可知其價值甚低，故被告所有房屋占用系爭土地
    之所生經濟價值不高，而所受利益亦不多，原告以申報地價年息百分之十計算租
    金，顯屬過高，被告認以申報地價年息百分之一計算始為合理等語資為抗辯。
四、原告主張系爭土地為原告所有，被告所有系爭房屋占用系爭土地如附圖所示Ａ部
    分面積六十七平方公尺之事實，業據其提出相符之建物及土地登記簿謄本為證，
    並經本院依職權至現場履勘，製有勘驗筆錄，並囑託地政事務所派員測量，亦有
    台北市士林地政事務所九十年二月五日北市士地二字第九○六○一八七八○○號
    覆函在卷，且有本院依職權調取台灣台北地方法院八十一年度訴字第二六○六號
    返還不當得利事件卷內所附測量成果圖可證，且為被告所不爭執，應堪認為真實
    。
五、按「所有人對於無權占有或侵奪其所有物者，得請求返還之。」民法第七百六十
    七條前段定有明文。原告雖主張被告所有系爭房屋無權占有原告所有系爭土地，
    惟此為被告所否認，並辯稱被告係屬有權占有等語。經查，被告所有系爭台北市
    士林區○○路二七七號房屋（坐落之土地重測後之地號為台北市○○區○○段二
    小段八○、八二地號），原係由訴外人魏賴春子興建，系爭台北市○○區○○路
    二七九號房屋（坐落之土地重測後之地號為台北市○○區○○段二小段八一、八
    二地號），則係由訴外人陳榮新興建，系爭八二地號土地之所有權人為訴外人陳
    榮新，系爭二七七號房屋係得陳建新之同意使用系爭八二地號土地後，經主管機
    關核准興建依法取得使用執照，並登記之合法建物。嗣系爭台北市○○路二七九
    號房屋及其基地，由訴外人陳榮新於五十三年出售予被告之母駱秀鑫，惟房屋坐
    落光華段八二地號部分之土地未辦分割登記，而系爭台北市○○路二七七號房屋
    及其基地，訴外人魏賴春子亦經法院拍賣後再轉售駱秀鑫，陳榮新後來又將系爭
    八二地號土地出售予訴外人林義武、吳碧英，林義武、吳碧英以系爭八二地號土
    地向原告抵押借款，再經法院拍賣後由原告承受之事實，此有被告所提建築物使
    用申請書影本、建物使用執照影本二份、建物竣工平面圖影本二份、和解書影本
    一份為證，且為原告所不爭執，堪信為真實。按「土地與房屋為各別之不動產，
    各得單獨為交易之標的，且房屋性質上不能與土地使用權分離而存在，亦即使用
    房屋必須使用該房屋之地基，故土地及房屋同屬一人，而將土地及房屋分開同時
    或先後出賣，其間雖無地上權設定，然除有特別情事，可解釋為當事人之真意，
    限於賣屋而無基地之使用外，均應推斷土地承買人默許房屋承買人繼續使用土地
    。」此有最高法院四十八年台上字第一四五七號判例足資參照。被告所有之系爭
    房屋使用原告所有系爭土地之一部既係經系爭土地之原所有權人陳榮新同意，則
    嗣後陳榮新及魏賴春子雖將房屋及土地先後分別出售予被告之被繼承人駱秀鑫及
    訴外人林武義、吳碧英，再轉手由原告取得系爭土地，則依前揭最高法院判例意
    旨所示，原告於取得系爭土地時既已知其上有被告所有之房屋存在，應認原告默
    許被告繼續使用系爭土地，是被告所有之系爭房屋即非無權占有原告所有之系爭
    土地，原告依民法第七百六十七條前段及侵權行為、不當得利之規定，請求被告
    將系爭房屋如附圖所示Ａ部分拆除，將土地返還予原告及請求被告給付相當於租
    金之損害賠償，即無理由。
六、次按「土地與房屋為各別之不動產，各得單獨為交易之標的，且房屋性質上不能
    與土地使用權分離而存在，亦即使用房屋必須使用該房屋之基地，故土地與房屋
    同屬一人，而將土地及房屋分開同時或先後出賣，其間雖無地上權設定，然除有
    特別情事，可解為當事人之真意，限於賣屋而無基地之使用外，均應推斷土地承
    買人默許房屋承買人繼續使用土地，固經本院四十八年台上字第一四五七號著有
    判例。又此所謂繼續使用土地，參照該判例之全部裁判意旨，係認為使用土地之
    房屋所有人對土地所有人應支付相當之代價，則其法律關係之性質，當屬租賃，
    至其租金數額，如當事人間不能協議決定，當可訴請法院裁定，其再因轉讓而承
    受土地所有權之人，應有民法第四百二十五條之適用，其再因轉讓而繼受房屋所
    有權之人，則除有反對之特約外，應推斷土地所有人對之默許其繼續承租，故不
    問其後為轉讓土地或轉讓房屋，其土地所有權之承受人對房屋所有人或房屋所有
    權之承受人對土地所有人，均繼續其原來之法律關係。」此有最高法院八十五年
    度台上字第一二九三號判決足資參照。被告所有系爭房屋占有原告所有系爭土地
    為有權占有，已如前述，而依前揭最高法院判決意旨所示，其占有之基礎法律關
    係為租賃，因兩造就租金之數額未能達成協議，則原告提起備位之訴請求被告給
    付租金，即應准許。
七、按土地法第一百零五條準用同法第九十七條第一項規定，土地之租金以不超過土
    地申報地價總額年息百分之十為限。查系爭土地每平方公尺申報地價自八十六年
    七月一日起，至八十九年六月三十日止為六萬六千九百二十七點二元，八十九年
    七月一日起為六萬七千八百五十元，有原告提出且為被告所不爭執之台北市地價
    謄本以及土地登記謄本附卷可稽，查系爭土地位在台北市○○區○○路上，交通
    便利，商業繁榮，同側近鄰光華戲院，對面為華榮市場，商業人潮多，業經本院
    履勘現場，有勘驗筆錄可證，斟酌系爭土地坐落地段、附近區域工商繁榮程度、
    被告利用土地之經濟價值及利益，本院認系爭土地之租金，以申報地價年息百分
    之六計算為相當。被告雖辯稱系爭土地為袋地，無經濟上之利用價值云云，惟被
    告所有之系爭房屋占用原告所有系爭土地部分因與被告所有之八○、八一地號土
    地相連，可直達台北市○○路，且均為被告所使用，至於原告所有系爭八二地號
    其他部分之土地雖確屬袋地，但既非被告占有部分，自與本件無涉，被告此部分
    所辯尚無可取。查被告占用原告土地之面積共計六十七平方公尺，則原告得請求
    被告給付之租金，自八十七年七月三十一日起，至八十九年六月三十日止，共五
    十一萬六千四百一十一元，自八十九年七月一日起至九十二年二月二十八日止，
    共七十二萬七千三百五十二元（計算方法如後附之計算式），合計一百二十四萬
    三千七百六十三元。自九十二年三月一日起，至兩造租賃關係終止日之租金計算
    方式，則詳如附表二所示。
八、又遲延之債務，以支付金錢為標的者，債權人得請求依法定利率計算之遲延利息
    ；應付利息之債務，其利率未經約定，亦無法律可據者，週年利率為百分之五；
    給付無確定期限者，債務人於債權人得請求給付時，經其催告而未為給付，自受
    催告時起，負遲延責任，其經債權人起訴，或依督促程序送達支付命令者，與催
    告有同一之效力，民法第二百三十三條第一項前段、第二百零三條、第二百九十
    九條第二項分別定有明文。從而，原告依據租賃之法律關係請求被告給付自八十
    七年七月三十一日起至九十二年二月二十八日止之租金一百二十四萬三千七百六
    十三元及自九十二年三月五日（追加起訴狀繕本送達被告翌日）起至清償日止，
    按年息百分之五計算之利息，及自九十二年三月一日起至租賃關係終止日止，按
    占用面積核算各該年度申報地價年息百分之六之租金，為有理由，應予准許，其
    逾此部分之請求為無理由，應予駁回。
九、兩造陳明願供擔保，聲請宣告假執行或免為假執行，經核原告勝訴部分，合於法
    律規定，爰分別酌定相當之擔保金額宣告之；原告其餘假執行之聲請，因訴之駁
    回而失所依據，不予准許。
十、因本案事證已臻明確，兩造其餘主張陳述及所提之證據，經審酌均不影響本院上
    開論斷，毋庸再予論述，附此敘明。
十一、據上論結，原告之訴為一部有理由，一部無理由，依民事訴訟法第七十九條但
      書、第三百九十條第二項、第三百九十二條，判決如主文。
中      華      民      國    九十二    年      四      月    二十二    日
                                    臺灣士林地方法院民事第一庭
~B法      官  許永煌
右為正本係照原本作成。
如對本判決上訴須於判決送達後廿日內向本院提出上訴狀。
中      華      民      國    九十二    年      四      月    二十二    日
~B法院書記官  馮衍燕
~F０
計算式（元以下四捨五入）
八十七年七月三十一日起至八十九年六月三十日止
  66927.2 X 67 X 6% X（1＋11/12＋1/365）＝000000
0十九年七月一日至九十二年二月二十八日止
  67850 X 67 X 6% X （2＋8/12）＝727352
合計：516411＋727352＝0000000
附表一
（各該占用年度之申報地價）X  67平方公尺X 10% X（占用上開土地之期間）
附表二
九十二年三月一日起至返還土地之日止被告應給付損害金之計算方式
（各該年度之申報地價）X  67 X 6% X（申報地價之各該年度內，占用上開土地之期
間）


司法院資訊處製作；財團法人民間司法改革基金會備份。
